【裁判字號】    89,上訴,511
【裁判日期】    890530
【裁判案由】    偽造文書等
【裁判全文】
臺灣高等法院臺南分院刑事判決          八十九年度上訴字第五一一號       Ｇ
      上  訴  人
      即  被  告  乙  ○  ○
      共      同
      選任辯護人  楊  清  安  律師
右上訴人因偽造文書等案件，不服臺灣臺南地方法院八十八年度訴字第一四○九號中
華民國八十九年一月卅一日第一審判決（起訴案號：臺灣臺南地方法院檢察署八十八
年度偵字第一○八六○、一一九三一），提起上訴，本院判決如左：
      主      文
原判決撤銷。
丙○○○連續意圖為自己不法之所有，以詐術使人將本人之物交付，處有期徒刑柒月
。
乙○○無罪。
      事      實
一、乙○○與丙○○○為夫妻，平日即由丙○○○出面經乙○○同意而以乙○○之名
    義召集互助會，由乙○○擔任名義上之會首。丙○○○於民國八十六年八月間，
    召八十六年八月卅日至八十八年十一月卅日，連會首共廿八會，每人每會新台幣
    （下同）一萬元之互助會。其間互助會之開標，收取會款、交付會金與得標之人
    ，均由丙○○○經手。八十七年間，丙○○○因遭其他互助會會員倒會致週轉不
    靈，乃基於意圖為自己不法所有之概括犯意，利用甚少會員於互助會開標之日到
    場標會之機會，於八十七年至八十八年五月間，連續假冒會員陳文俊、蘇百樂、
    王秀琴、邵鄭秀霞（共二會）、王秀玉（即陳王糙枝）葉文仁、阿子等會員之名
    義，八次向其他會員詐稱由渠等得標，使活會互助會會員陷於錯誤，每月繼續繳
    交約七千七百元之會款予丙○○○。直至八十八年六月三十日丙○○○止會時，
    共詐得約一、○七八、○○○元（詳如附表計算式及說明）。嗣於八十八年六月
    卅日宣布停會，經會員核對尚餘活會會員數及應進行至八十八年十一月卅日之月
    份數，查得上情，始知受騙。
二、案經被害人甲○○、丁○○訴請臺灣台南地方法院檢察署檢察官偵查起訴。
      理      由
一、右揭犯罪事實，業據上訴人即被告丙○○○自白不諱，惟另稱因係陸續趁無會員
    前來標會之機會，向互助會活會會員誑稱該月標息若干，收取會款以詐取款項，
    故詳細之各該次標息及何時詐標，均不記得等語。本院爰以被告丙○○○自白之
    標息自一千八百元至二千八百元不等，取平均值為二千三百元；另以共進行廿二
    會（八十六年八月～八十八年五月），取中間之八次（即八十七年三月至同年十
    月）為計算之基礎，估算被告共詐得一、○七八、○○○元（如附表所示）。又
    告訴人甲○○、丁○○亦稱被告有詐標會員會款，核與被告丙○○○自白相符，
    並有上開互助會會單一紙在卷可按。被告丙○○○詐欺犯行至堪認定。
二、核被告丙○○○意圖為自己不法之所有，以詐術向活會會員騙取會款，係犯刑法
    第三百三十九條第一項之詐欺罪。先後八次詐欺犯行，時間緊接，犯罪基本構成
    要件相同，顯係基於概括之犯意反覆為之，應依連續犯之規定，論以一罪並加重
    其刑。其每次向多名活會會員詐取會款，係一行為而觸犯相同之數罪名，為想像
    競合犯，應依刑法第五十五條之規定從一罪處斷。原審對被告丙○○○依法論科
    ，原無不合。惟原判決認被告丙○○○另犯有偽造文書罪，與被告乙○○係共同
    正犯，以及對於另一告訴人戊○○亦成立詐欺罪云云，均有未洽（詳如後述）。
    被告丙○○○上訴，求為輕判，雖非有理由，惟原判決就被告丙○○○部分，有
    上開可議之處，自無可維持，應予撤銷改判。爰審酌被告丙○○○犯罪之動機、
    目的、手段、所生危害，已與被害人中之陳文俊、蘇百樂、王秀琴、邵鄭秀霞、
    王秀玉、葉文仁達成和解，有調解筆錄附於偵查卷可考，以及被害人湯銘宏陳稱
    已收到部分合會金，然仍尚未收足之犯罪後態度等一切情狀，量處如主文所示之
    刑。
三、公訴意旨另以：被告乙○○除擔任前揭八十六年八月卅日至八十八年十一月卅日
    每月每會一萬元互助會（以下簡稱Ｂ會）會首外，另擔任八十六年五月廿六日至
    八十八年六月廿六日（以下簡稱Ａ會），每月每會二萬元互助會會首。被告乙○○、丙○○○二人共同以偽造會員姓名方式，偽造標單，詐取合會金，因認被告
    二人除共犯詐欺罪外，另共犯行使偽造準私文書罪。又Ａ會會員戊○○於八十八
    年六月，欲收取尾會會金時，被告二人對之詐稱，尚有二會未標，仍未到達尾會
    ，將應交付戊○○之五十萬元合會金挪為己用（公訴人誤為五十四萬元，惟Ａ會
    連會首共廿六人次，收取尾會應為廿五人次，每會二萬元，共五十萬元）。因認
    被告二人對葉桂清亦共犯有詐欺罪嫌云云，本院查：
（一）Ａ會部分：訊據上訴人即被告乙○○、丙○○○二人均辯稱被告乙○○僅係名
      義上會首，不過問會務。被告丙○○○坦承因急需用錢，故向戊○○誑稱尚有
      二名活會會員，未到尾會等語。查葉某既係尾會，則其餘會員均為死會，依約
      應繳交每會二萬元之會款，被告二人對之收取，無何施用詐術可言，各死會會
      員亦未受有任何損害。另被告二人收足五十萬元合會金，於交付尾會會員戊○○之前，葉某尚未取得該五十萬元合會金之所有權，被告二人縱對葉某誑稱尚
      有二活會會員，葉某非尾會等語，因葉某並未交付款項予被告，且尚未取得合
      會金所有權，被告所為，與詐欺或侵占罪構成要件有間。被告乙○○、丙○○○此部分犯罪不能證明。原審未詳加勾稽，就此部分認被告二人成立犯罪，自
      有未洽，應撤銷之，改判被告乙○○此此部分無罪；被告丙○○○此部分因公
      訴人認前開成罪部分有連續犯裁判上一罪關係，不另為無罪之諭知。
（二）Ｂ會被告乙○○被訴詐欺、偽造文書部分及被告丙○○○被訴偽造文書部分:
      1.被告乙○○部分：按互助會會首何人，通常固以會單為依據，惟此會單之記
        載，並非唯一判斷之依據，仍應以實際邀集會員入會，收取會款，主持互助
        會開標，交付合會金者何人，為判斷之準據。訊據被告乙○○否認有參與互
        助會會務，辯稱係被告丙○○○以伊名義召互助會，伊知悉用伊姓名，惟究
        召集若干互助會，會員何人，伊均不知道等語。被告丙○○○稱，自六十年
        間伊召互助會即以乙○○名義召集，系爭互助會乙○○並不知情等語。質諸
        告訴人甲○○、丁○○亦均稱係丙○○○召集，會的事都是乙○○太太在收
        錢等語（八十八年九月十四日偵訊筆錄）。足見被告乙○○、丙○○○所辯
        尚非無據。是系爭Ｂ互助會之召集及收取會款等互助會務，既均由丙○○○
        負責，自不得以乙○○列名會首，即認與丙○○○有何共犯詐欺、偽造文書
        犯行。此部分乙○○犯罪不能證明。原審未詳為調查，遽以乙○○列名會首
        ，即認與丙○○○為共犯，尚嫌率斷，且有未依據認定事實之違誤。被告乙○○上訴，否認犯罪，為有理由，應撤銷原判決，改諭知乙○○無罪。
      2.被告丙○○○被訴偽造文書部分：
        訊據被告丙○○○否認偽造會員標單冒標會款，辯稱因無人前來標會，伊乃
        告知活會會員某人得標，而詐取會款等語。告訴人丁○○及證人邵鄭秀霞、
        陳王糙枝雖於偵查中均稱投標以寫標單方式為之；被告丙○○○亦稱以標單
        投標等語（八十八年十月廿一日偵訊筆錄）。公訴人及原審即因此認被告丙○○○係以偽造標單方式詐取會員會款。然查上開告訴人、被告、證人所指
        ，以寫單方式投標，係指有人到場競標時之情形而言。本件被告丙○○○自
        承係於無人前來投標時，向活會會員誑稱某人以若干得標，收取會款。是既
        無人前來競標，被告丙○○○自無偽造標單之必要，所辯未以偽造標單方式
        詐標，尚堪採信。此外亦無何積極事證足認被告丙○○○有何行使偽造準私
        文書（標單）之犯行。原審未就此部分證據綜合研判，且以非不利被告之告
        訴人，被告、證人所為關於以標單競標之陳述，為不利被告認定之依據，自
        嫌失當。被告丙○○○上訴，否認此部分犯行，為有理由，應撤銷原審丙○○○此部分之判決。惟公訴人認此部分與本院前開論罪科刑之詐欺部分，有
        方法結果牽連關係，為裁判上一罪，不另為無罪之諭知。
據上論斷，應依刑事訴訟法第三百六十九條第一項前段、第三百六十四條、第二百九
十九條第一項前段、第三百零一條第一項、刑法第五十六條、第三百三十九條第一項
、第五十五條，罰金罰鍰提高標準條例第一條前段，判決如主文。
本案經檢察官吳忠賢到庭執行職務。
中    華    民    國      八十九      年      五      月      卅        日
                                  臺灣高等法院臺南分院刑事第二庭
                                      審判長法官  游    明    仁
                                            法官  蘇    重    信
                                            法官  林    永    茂
右正本證明與原本無異。
檢察官如不服本判決，應於判決送達後十日內向本院提出上訴狀，其未敘述理由者並
應於提出上訴狀後十日內向本院補提理由書（應附繕本)。
被告不得上訴。
                                      法院書記官  蔣    高    舉
中    華    民    國      八十九      年      六      月      一        日
附錄本判決論罪科刑法條：
刑法第三百三十九條第一項：意圖為自己或第三人不法之所有，以詐術使人將本人或
                          第三人之物交付者，處五年以下有期徒刑、拘役或科或
                          併科一千元以下罰金。
附表：
自八十六年八月卅日至八十八年十一月卅日止，每會每月新台幣（下同）一萬元互助
會。於八十八年六月停標，共進行廿二會。依被告丙○○○自白，向活會會員詐標之
利息自一千八百元至二千八百元不等，取其平均數為二千三百元（1800+2800）÷2=2
300 。又丙○○○自承冒標八會，然不知何時冒標，故亦以已進行之廿二會中，取中
間八會計算，推得第一次冒標為八十七年三月，標息二千三百元，仍有活會會員廿一
人，詐得一六一七○○元（00000-0000）×21=161700 ，以下逐次遞減一名活會會員
，依次詐得一五四、○○○元、一四六三○○元、一三八六○○、一三○九○○元、
一二三二○○元、一一五、五○○元、一○七八○○元。合計共詐得約一○七八、○○○元。


司法院資訊處製作；財團法人民間司法改革基金會備份。
